臺灣高等法院高雄分院刑事判決　　　　　九十三年度上易字第二六五號
　　上　訴　人　台灣屏東地方法院檢察署檢察官
　　被　　　告　甲○○
右上訴人因被告妨害兵役案件，不服臺灣屏東地方法院九十三年度易字第五四號中華
民國九十三年三月卅一日第一審判決（聲請簡易處刑案號：臺灣屏東地方法院檢察署
九十三年度偵字第五五七四號），提起上訴，本院判決如左：
      主      文
上訴駁回。
      理      由
一、聲請意旨略以：甲○○係後備軍人，原住屏東縣麟洛鄉○○村○○街卅六巷廿二
    號，於民國九十二年間，於遷出上開處所無故不依規定申報，致使屏東縣團管區
    司令部所發指定應於九十二年十月十四日前往屏東縣枋寮鄉○○村○○路一號（
    新開營區）報到之教育召集令無法送達，因認甲○○涉犯妨害兵役治罪條例第十
    條第三項、第一項第三款之罪嫌，應依同條例第六條第一項第三款論處云云。
二、聲請意旨認被告有上開犯行，係以本件召集令、召集令回執、屏東縣團管區列管
    後備軍人行方不明遷出未報移送法辦年籍表召集令交付通知書等為其論據。訊之
    被告固不否認有於右揭時地遷移住所未申報及因未收受通知而逾期未應召之事實
    ，惟堅決否認有前開犯行，辯稱：其在屏東戶籍地住到九十二年九月，後來因母
    親生病須開刀住院，需要其照顧，所以才暫時住在高雄市○○區○○街三百之二
    號母親之住處，沒有故意要避免召集之意圖等語。經查：
(一)、按後備軍人「意圖避免召集處理」，而有居住處所遷移，無故不依規定申報者，
    處一年以下有期徒刑，拘役或科新台幣九萬元以下罰金，妨害兵役治罪條例第十
    條第一項第三款定有明文；後備軍人犯第一項之罪，致使召集令無法送達者，以
    避免召集論，分別依第五條或第六條科刑，同條第三項亦定有明文。按此法條規
    定，本條例第三項規定「以避免召集論」須以犯第一項之罪為前提，亦即仍須具
    備「意圖避免召集處理」之主觀要件，始有適用之餘地，並非後備軍人一有居住
    處所遷移，無故不依規定申報，而有致召集令無法送達之結果即「以避免召集論
    」。蓋妨害兵役治罪條例第六條第一項係以「意圖避免教育召集」為構成要件，
    其「意圖」乃避免教育召集之特定意圖，同條例第十條第一項意圖則係避免任何
    一種或數種召集均屬之，故行為人若未依規定申報遷移之新住處，而係出於避免
    任何召集或教育召集以外之召集，致教育召集令無法送達，依第十條第三項即可
    以意圖避免（教育）召集論，而依同條例第六條第一項科刑，而無庸另行證明第
    六條第一項之避免教育召集之特定意圖，此為第十條第三項立法意旨及實益之所
    在。故第十條第三項之「以意圖避免召集論；分別依第五條或第六條科刑」之「
    意圖」應係指第五條、第六條針對特定召集加以避免之意圖，與同條第一項之「
    意圖」未限於針對何種召集之情形自有不同。故第十條第三項之適用自應以犯同
    條第一項之罪即有該第一項之避免召集的意圖為要件，二者間並無循環論斷之問
    題，要難以此條例第十條第三項有「以意圖避免召集論」之用語，即逕解為不以
    具備避免召集之主觀意圖為必要。
(二)、被告遷移住處未加申報之客觀事實固經其坦承在卷，並有本件召集令、召集令回
    執、屏東縣團管區列管後備軍人行方不明遷出未報移送法辦年籍表召集令交付通
    知書等附卷可憑，是此部分之事實固堪認定。然被告是否出於避免召集處理之意
    圖，仍應有積極證據證明始得認定之。按後備軍人管理規則第七條第二款規定，
    後備軍人依前條所定管理事項，應有下列各項之義務：戶籍遷出遷入或住址變更
    申報，被告固應知悉後備軍人負有上開義務。惟妨害兵役治罪條例第十條第一項
    所謂「意圖避免召集處理」係指被告不申報遷移居住處所乃以避免召集處理為積
    極目的，亦即將此「意圖」明定為主觀犯罪構成要件，此與刑法上之犯罪故意乃
    單純指行為及結果故意者不同。後備軍人未申報遷移之住所，原因及目的不勝枚
    舉，避債者、避仇者、至外地工作者、生性疏懶者均有可能，並非明知有此申報
    義務，而未依規定申報，即可逕認其係以避免召集為不申報之積極目的。尚難僅
    以其自遷移住處未加以申報，即推認被告主觀上有避免召集處理之意圖。再者，
    被告供述其因母親生病開刀住院，賴其照顧，方暫時遷至高雄市○○區○○街三
    ００之二號與母親同住，亦經被告提出其母張吳瑞惠因第三、四、五腰椎脊椎滑
    脫併狹窄症住院開刀之高雄榮民總醫院診斷證明書一紙附於原審第二三頁可稽，
    足證遷移住處並非意圖避免召集，應屬可採。
三、綜上所述，聲請意旨既未指出有何證據足證被告遷移住居處所係出於避免召集理
    之意圖，則被告避免召集之意圖即屬無法證明，自與上開妨害兵役治罪條例第十
    條第一項之犯罪構成要件不合。從而，亦無適用同條第三項規定之餘地，依上開
    說明，被告之犯罪，尚屬不能證明，則原審所為被告無罪之諭知，尚無不當。公
    訴人上訴意旨，雖執：被告明知後備軍人在未除役前，應接受點召，竟未申請遷
    移戶籍，又未申報為流動戶口，衡諸常情，應有違法之故意，自應依法論科等詞
    。惟查被告係因母親生病須開刀住院，始返家居住照顧，以盡人子之義務與責任
    ，雖然因一時疏忽未辦理戶籍遷移，以致無法收受召集令，而未參加教育召集，
    然尚難遽認被告主觀上有違法之故意，既無積極的證據足證被告有公訴人所指之
    犯行，應認不能證明被告犯罪。公訴人上訴意旨，仍執前詞，指摘原判決不當，
    經核難認有理由，應予駁回。
據上論斷，應依刑事訴訟法第三百六十八條，判決如主文。
本案經檢察官林應華到庭執行職務。
中    華    民    國     九十三     年       七       月        八      日
                              臺灣高等法院高雄分院刑事第三庭
                                  審判長法官  周賢銳
                                        法官  黃建榮
                                        法官 謝宏宗
右正本證明與原本無異。
不得上訴。
                                      書記官  賴梅琴
中    華    民    國     九十三     年       七       月      十二      日
                                                                        Ｑ
